【裁判字號】    94,訴,980
【裁判日期】    950526
【裁判案由】    分割共有物
【裁判全文】
臺灣高雄地方法院民事判決               94年度訴字第980號
原      告  己○○
訴訟代理人  陳妙泉律師
被      告  玄○○
            宇○○
上  一  人  天○○
訴訟代理人
被      告  戌○○
            亥○○
上  一  人  辰○○
訴訟代理人
被      告  黃○○
            Ａ○○○
            戊○○○
            子○○
            卯○○
            丑○○
            寅○○
            宙○
            辛○○
            申○○
            庚○○○
            壬○○
            地○○
            癸○○
            乙○○
上  一  人
訴訟代理人  楊昌禧律師
複 代理 人  粱育誠律師
被      告  甲○○○
            未○○
            午○○
被      告  丁○○
訴訟代理人  丙○○
被      告  酉○○○
            巳○○
上列當事人間請求分割共有物事件，本院於民國95年5月3日言詞
辯論終結，判決如下：
    主  文
兩造共有坐落高雄市○○區○○段二九三地號，面積壹仟零捌拾
壹平方公尺土地准予分割。其中附圖所示A 部分面積肆拾參平方
公尺分歸原告取得；附圖所示B 部分面積肆佰玖拾捌平方公尺分
歸被告乙○○取得；附圖所示C 部分面積捌拾伍‧捌柒平分公尺
由被告玄○○、宇○○、戌○○、亥○○、黃○○、Ａ○○○、
戊○○○、子○○、卯○○、丑○○、寅○○、宙○、辛○○、
申○○、庚○○○、壬○○、地○○、癸○○、甲○○○、未○○、午○○、丁○○、酉○○○、巳○○按附表二之應有部分比
例保持共有。
訴訟費用由兩造依附表一所示應有部分比例負擔。
    事實及理由
壹、程序方面
    被告宇○○、戌○○、黃○○、Ａ○○○、戊○○○、子○○、卯○○、寅○○、宙○、辛○○、申○○、庚○○○、
    壬○○、地○○、癸○○、甲○○○、未○○、午○○、丁○○、酉○○○、巳○○未於最後言詞辯論期日到場，核無
    民事訴訟法第386條各款所列情形，應依原告之聲請，由其
    一造辯論而為判決。
貳、實體方面
一、原告主張：兩造當事人所共有坐落高雄市○○區○○段293
    地號，面積為1081平方公尺之土地（以下簡稱系爭土地），
    ，原告的應有部分比例為18/450、被告乙○○為4145/9000
    被告玄○○的應有部分為15/450、被告宇○○為24/450、被
    告戌○○為8/450 、被告亥○○為8/450 、被告黃○○為8/
    450 、被告Ａ○○○為8/450、被告戊○○○為183/4500、
     被 告子○○為5/450 、被告卯○○為5/450 、被告丑○○
    為10/450、被告寅○○為10/450、被告宙○為10 /450 、被
    告辛○○為9/200 、被告申○○為724/45000 、被告庚○○○為723/45000 、被告壬○○為723/45000 、被告地○○為
    1/100 、被告癸○○為1/100 、被告甲○○○為15/900、被
    告未○○為1/200 、被告午○○為1/200 、被告丁○○為
    18/450、被告酉○○○為10/450、被告巳○○為1/100 ，兩
    造就該土地並無不分割之約定，亦無法令規定不能分割之情
    事，基於土地經濟有效利用，實有分割之必要，因無法協議
    分割，故依法訴請分割，並聲明請求：兩造共有如上述之系
    爭土地，其中如附圖所示A 部分面積43平方公尺分歸原告所
    有，如附圖所示B 部分面積498 平方公尺分歸被告乙○○取
    得，如附圖所示C 部分面積85.87 平分公尺由被告玄○○、
    宇○○、戌○○、亥○○、黃○○、Ａ○○○、戊○○○、
    子○○、卯○○、丑○○、寅○○、宙○、辛○○、申○○
    、庚○○○、壬○○、地○○、癸○○、甲○○○、未○○
    、午○○、丁○○、酉○○○、巳○○保持共有。
二、被告除被告宇○○、玄○○、Ａ○○○、戊○○○、丑○○
    、寅○○、甲○○○、丁○○、酉○○○、亥○○於審理中
    陳述如下不同意見，並請求駁回原告之請求外，餘未於言詞
    辯論期日到場，亦未提出書狀作何聲明或陳述。
  (一)被告宇○○以：反對原告所提分割方案，反對繼續維持或創
    造新共有關係，因伊所有之系爭土地權利範圍為450 分之24
    ，應有部分為59.65 平方公尺，且早於民國30年間即有搭建
    房屋一棟門牌號碼高雄市前金區○○○ 路89號坐落於系爭共
    有土地上，故應將該房屋所坐落之基地分割予伊所有等語資
    為抗辯。
  (二)被告玄○○、Ａ○○○、戊○○○、丑○○、寅○○、甲○○○、丁○○則以：不同意分割，反對原告所提方案等語為
    辯。
  (三)被告酉○○○則以：反對原告所提方案，應將同地段地號30
    9 號土地之東側緊鄰大同二路面積24.02 平方公尺之部分土
    地單獨分割予伊所有等語資為抗辯。
  (四)被告亥○○則以：伊大部分之建物坐落於如附圖所示B 部分
    土地上，若依原告所提方案，勢將影響該房屋之使用，故反
    對原告所提方案等語抗辯之。
三、不爭執事項：
  (一)系爭土地為兩造當事人共有，且無不分割之約定，亦無法令
    規定不能分割之情事。
  (二)原告所主張如附圖所示A 部分土地與原告所有同地段309 地
    號土地及建物緊鄰，應分歸被告乙○○如附圖所示B 部分土
    地與其所有之同地段297地號土地緊鄰。
  (三)原告所請求如附圖所示之A 部分土地位於原告所有門牌號碼
    大同二路83號建物及戊○○○所占有使用之同路段85號建物
    。
  (四)於系爭土地上之建物，被告戊○○○占有使用建物之門牌號
    碼為大同二路85、87號，被告宇○○為89、95、91-5號，被
    告戌○○為91號，被告地○○為91-1號，被告未○○為91-2
    號，被告巳○○為91-3號，被告癸○○為91-4號及高雄市○○路387 巷18-1號，被告丑○○為同巷12號，被告寅○○、
    宙○為同巷10號。
四、本件之爭點如下：(一)原告起訴的分割方案有何優點？(二)被告
    宇○○、酉○○○的分割方案是否較為妥適？茲分述如下：
（一）原告起訴的分割方案有何優點？
   1、按「共有物之分割，依共有人協議之方法行之。分割之方
      法，不能協議決定者，法院得因任何共有人之聲請，命為
      左列之分配：一  以原物分配於各共有人。二  變賣共有
      物，以價金分配於各共有人。原物為分配時，如共有人中
      ，有不能按其應有部分受分配者，得以金錢補償之」，民
      法第824 條定有明文。而共有物分割方法，法院應斟酌當
      事人之聲明，共有物之性質，經濟效用及全體共有人之利
      益等公平決之，最高法院69年度台上字第3862號著有判例
      。
   2、系爭土地為兩造當事人共有，且無不分割之約定，亦無法
      令規定不能分割之情事，為兩造所不爭執，堪足認定，而
      本件原告所主張如附圖所示之分割方法，其中請求分割後
      由原告所取得之A 土地部分，緊鄰原告所有同地段309 地
      號之土地，應分歸被告乙○○如附圖所示B 部分土地與其
      所有之同地段297 地號土地緊鄰，分割後利用價值將提高
      。且原告於系爭土地之應有部分為18/450，以系爭土地總
      面積為1,081 平方公尺計算，換算面積相當於43.23 平方
      公尺，至被告乙○○之應有部分4145/9000 換算面積相當
      於497. 86 平方公尺，與附圖B 部分面積498 平方公尺相
      當，此有系爭土地登記謄本在卷足參，故亦未逾越其應有
      部分比例而獲分配情事，尚屬公平。且結合原告及被告乙○○原有的土地，分割所得之土地分別面臨高雄市○○路
      及成功路，其餘C 部分土地亦有部分面臨道路，對外通路
      順暢，為兩造所不爭執的事項，並有原告所提出簡圖載述
      明確，核與本院於履勘時所觀察現場情形一致，是原告所
      提出之分割方案較為簡易，且確能提高系爭土地的利用性
      及便利性。
   3、按分割共有物，不得純以使用現狀為分割之唯一標準，法
      院為顧及全體共有人之利益認為不全依使用現狀分割為宜
      ，所決定之分割方法，縱使部分共有人因此而受有損害，
      仍不得因之指為違法（最高法院71年度台上字第2825號判
      決意旨可資參照）。原告所請求如附圖所示之A 部分土地
      其上固有被告戊○○○所占有使用之大同路85、87號建物
      ，此有原告所提簡圖及本院經履勘後指示由地政事務所人
      員所繪複丈成果圖標示明確。然85號之建物係占用原告所
      有同地段地號309 號土地，有原告提出該建物登記謄本載
      明：「本建物尚有部分占用鄰地未登記」等語明確，原告
      原本即可請求被告戊○○○拆除該建物，而87號之建物則
      未為保存登記建物，原有隨時為高雄市政府行政拆除之可
      能，是被告戊○○○目前所使用之建物固依原告所主張之
      方案，確有被請求拆除的危險，惟該危險於系爭土地分割
      前即已存在，故參照前述，為顧及全體共有人之利益及公
      平性，縱被告戊○○○於分割後有受損害之虞，亦與法無
      違，原告之主張尚足可採。至被告亥○○以其所有之建物
      坐落於如附圖所示B 部分土地上，若依原告所提方案，勢
      將影響該房屋之使用，故反對原告所提方案云云，惟對於
      被告亥○○所有建物位於如附圖所示B 部分土地上乙節，
      為原告所否認，且提出現況調查的簡圖為據，被告亥○○
      復未對此舉證以實其說，所辯尚不足採。
   4、按分割共有物係以消滅共有關係為目的，法院為分割共有
      物之判決時，除有不能分割之情形，或部分共有人曾經明
      示就其分得部分仍維持共有關係外，即應將土地分配於各
      共有人單獨所有，尚不能將共有物之一部，分歸某部分共
      有人共有，而使創設新的共有關係（69年度台上字第1831
      、3100號判決意旨可資參照）。因除被告乙○○外之其餘
      被告大都屬楊姓，且應有部分比例均甚小，被告玄○○的
      應有部分為15/450、被告宇○○為24/450、被告戌○○為
      8/450 、被告亥○○為8/450 、被告黃○○為8/450 、被
      告Ａ○○○為8/450 、被告戊○○○為183/4500、被告子
      ○○為5/450 、被告卯○○為5/450 、被告丑○○為10/4
      50、被告寅○○為10/450、被告宙○為10/450、被告辛○○為9/200 、被告申○○為724/45000 、被告庚○○○為
      723/ 45000、被告壬○○為723/45000 、被告地○○為
      1/100 、被告癸○○為1/100 、被告甲○○○為15/900
      、被告未○○為1/200 、被告午○○為1/200 、被告丁○○為18/4 50 、被告酉○○○為10/450、被告巳○○為1/
      100 ，此有原告所提出系爭土地登記謄本附卷足稽。又系
      爭土地上之使用狀況大致為被告戊○○○占有使用建物之
      門牌號碼為大同二路85、87號，被告宇○○為89、95、
      91-5 號 ，被告戌○○為91號，被告地○○為91-1號，被
      告未○○為91-2號，被告巳○○為91-3號，被告癸○○為
      91-4號及高雄市○○路387 巷18-1號，被告丑○○為同巷
      12號，被告寅○○、宙○為同巷10號，為兩造所不爭執之
      事項，復有原告所提出系爭土地上建物使用人簡圖1 紙足
      資佐憑，其使用範圍錯雜，要予細分顯然立將造成彼此之
      糾紛，反而違反土地經濟利用之原則，觀諸上開建物之使
      用範圍多分布原告主張C 部分土地內，故若維持上開被告
      等之共有，尚與實際使用情況相符，且被告楊清標於審理
      中亦陳稱：「分割後再共有持分無意見」等語（本院94年
      10月21 日 言詞辯論筆錄參照），顯見亦有被告明示贊同
      就分割所得之C 部分土地維持共有，參照前開見解，創設
      該共有關係尚與法律有關共有物分割之規定意旨無違，原
      告此部分之主張亦足採。因此C 部分土地由被告玄○○、
      宇○○、戌○○、亥○○、黃○○、Ａ○○○、戊○○○
      、子○○、卯○○、丑○○、寅○○、宙○、辛○○、申
      ○○、庚○○○、壬○○、地○○、癸○○、甲○○○、
      未○○、午○○、丁○○、酉○○○、巳○○所共有，其
      應有部分比例亦參考系爭土地上之應有部分比例，重新計
      算如附表二。
（二）被告宇○○、酉○○○的分割方案是否妥適？
   1、按定共有物分配之方法，固可由法院自由裁量，但亦須其
      方法適當。若以原物分配時，受分配人因分得之土地過小
      變成畸零地而不能利用者，對該受配人或社會言，均係損
      害，即難謂該分割方法適當（最高法院73年度台上字第
      2714號判決意旨參照）。被告宇○○主張於系爭土地上應
      有部分為24/450，相當於59.65 平方公尺，並且早於30年
      間即搭蓋房屋1 棟門牌號碼為高雄市前金區○○○路89號
      ，因此要求將相當於該屋基地部分之土地面積分割歸其所
      有，以符合土地之使用狀況與發揮經濟效用。惟被告宇○○之建物原即位於原告所提方案之C 部分土地，被告宇○○關於該建物之基地部分仍有應有部分，並非毫無使用權
      能，故即使採原告之主張分割方法，被告宇○○因仍屬C
      部分土地之共有人，與未分割前之地位相同，其所有之上
      開建物並無立即遭土地所有權人要求拆除之虞。又被告宇
      ○○所提方案，僅說明其應分割之部分，對於其他共有人
      應如何劃分始較符合公平性、經濟性及提高利用度等，均
      未置一詞，且於審理中及本院履勘時亦未到庭或到場說明
      其分割方案要求測繪，以供本院審酌，是其所提出之主張
      尚有欠缺，且因C 部分土地之使用現況，多為錯雜，只將
      被告宇○○所占有使用之土地部分單獨劃歸而出，其餘被
      告所劃定所有範圍，可能甚為細窄，致土地更無法有效利
      用，參照前述意旨，其主張自不足採。
   2、被告酉○○○主張於緊鄰原告所有309 地號土地之東側，
      面臨大同二路、面積24.02 平方公尺之土地分割予伊單獨
      所有，因該方案首先將破壞原告合併使用其所有309 地號
      土地之完整性，其次其方案由於被告酉○○○對於位於C
      部分之其他共有人應如何劃分始較符合公平性、經濟性及
      提高利用度等，亦均未明確說明，且於審理中及本院履勘
      時亦未曾到庭或到場說明其分割方案應如何測繪始符合公
      平性與經濟性，以供本院審酌，是其所提出應分割取得之
      土地位置並不明確，且因C 部分土地之建物使用現況，多
      為錯雜，只將被告酉○○○所主張分割取得之土地部分單
      獨劃歸予其所有，其餘被告所能劃定所有權之範圍，則可
      能甚為細窄，或因無法面臨道路而致土地使用價值大減，
      參照前述意旨，其主張亦不足採。
五、綜上所述，本院審酌系爭土地之使用現狀、整體利用之效益
    、共有人之利益、原告所提附圖所示分割方案之優劣、兩造
    之意願等情，認以附圖所示分割方案分割系爭土地，應屬可
    採，爰分割為如主文所示。
六、又本件係因分割共有物而涉訟，被告之行為可認係按當時之
    訴訟程度為伸張或防禦權利所必要，故勝訴之原告亦應負擔
    一部分訴訟費用，且訴訟費用仍應依各共有人如附表一所示
    之應有部分比例定之為宜，始較公平。
七、據上論結，本件原告之訴為有理由，依民事訴訟法第385 條
    第1 項前段、第78條、第85條第1 項但書、第81條第2 款，
    判決如主文。
中    華    民    國    95    年    5    月    26    日
                  民事第五庭  法  官      古振暉
以上正本係照原本作成
如對本判決上訴，須於判決送達後20日內向本院提出上訴狀
中    華    民    國    95    年    5     月    26   日
                              書記官      陳展榮
 附表一
┌───────┬────────────────────┐
│ 共有人       │     應有部分                           │
├───────┼────────────────────┤
│ 己○○       │18/450                                  │
├───────┼────────────────────┤
│ 玄○○       │15/450                                  │
├───────┼────────────────────┤
│ 宇○○       │24/450                                  │
├───────┼────────────────────┤
│ 戌○○       │8/450                                   │
├───────┼────────────────────┤
│ 亥○○       │8/450                                   │
├───────┼────────────────────┤
│ 黃○○       │8/450                                   │
├───────┼────────────────────┤
│ Ａ○○○     │8/450                                   │
├───────┼────────────────────┤
│ 戊○○○     │183/4500                                │
├───────┼────────────────────┤
│ 子○○       │5/450                                   │
├───────┼────────────────────┤
│ 卯○○       │5/450                                   │
├───────┼────────────────────┤
│ 丑○○       │10/450                                  │
├───────┼────────────────────┤
│ 寅○○       │10/450                                  │
├───────┼────────────────────┤
│ 宙○         │10/450                                  │
├───────┼────────────────────┤
│ 辛○○       │9/200                                   │
├───────┼────────────────────┤
│ 申○○       │724/45000                               │
├───────┼────────────────────┤
│ 庚○○○     │723/45000                               │
├───────┼────────────────────┤
│ 壬○○       │723/45000                               │
├───────┼────────────────────┤
│ 地○○       │1/100                                   │
├───────┼────────────────────┤
│ 癸○○       │1/100                                   │
├───────┼────────────────────┤
│ 乙○○       │4145/9000                               │
├───────┼────────────────────┤
│ 甲○○○     │15/900                                  │
├───────┼────────────────────┤
│ 未○○       │1/200                                   │
├───────┼────────────────────┤
│ 午○○       │1/200                                   │
├───────┼────────────────────┤
│ 丁○○       │18/450                                  │
├───────┼────────────────────┤
│ 酉○○○     │10/450                                  │
├───────┼────────────────────┤
│ 巳○○       │1/100分                                 │
└───────┴────────────────────┘
 附表二：
┌───────┬────────────────────┐
│C 部分土地之共│應有部分比例                            │
│有人          │                                        │
├───────┼────────────────────┤
│ 玄○○       │1500/22475                              │
├───────┼────────────────────┤
│ 宇○○       │2400/22475                              │
├───────┼────────────────────┤
│ 戌○○       │800/22475                               │
├───────┼────────────────────┤
│ 亥○○       │800/22475                               │
├───────┼────────────────────┤
│ 黃○○       │800/22475                               │
├───────┼────────────────────┤
│ Ａ○○○     │800/22475                               │
├───────┼────────────────────┤
│ 戊○○○     │1830/22475                              │
├───────┼────────────────────┤
│ 子○○       │500/22475                               │
├───────┼────────────────────┤
│ 卯○○       │500/22475                               │
├───────┼────────────────────┤
│ 丑○○       │1000/22475                              │
├───────┼────────────────────┤
│ 寅○○       │1000/22475                              │
├───────┼────────────────────┤
│ 宙○         │1000/22475                              │
├───────┼────────────────────┤
│ 辛○○       │2025/22475                              │
├───────┼────────────────────┤
│ 申○○       │724/22475                               │
├───────┼────────────────────┤
│ 庚○○○     │723/22475                               │
├───────┼────────────────────┤
│ 壬○○       │723/22475                               │
├───────┼────────────────────┤
│ 地○○       │450/22475                               │
├───────┼────────────────────┤
│ 癸○○       │450/22475                               │
├───────┼────────────────────┤
│ 甲○○○     │750/22475                               │
├───────┼────────────────────┤
│ 未○○       │225/22475                               │
├───────┼────────────────────┤
│ 午○○       │225/22475                               │
├───────┼────────────────────┤
│ 丁○○       │1800/22475                              │
├───────┼────────────────────┤
│ 酉○○○     │1000/22475                              │
├───────┼────────────────────┤
│ 巳○○       │450/22475                               │
└───────┴────────────────────┘


司法院資訊處製作；財團法人民間司法改革基金會備份。
